【裁判字號】    88,仲訴,9
【裁判日期】    890718
【裁判案由】    撤銷仲裁判斷
【裁判全文】
臺灣臺北地方法院民事判決  八十八年度仲訴字第九號
    原      告    東華開發股份有限公司
    法定代理人    甲○○
    訴訟代理人    黃世芳律師
                  葉大殷律師
    複  代理人    林怡芳律師
    被      告    東怡營造工程股份有限公司
                              設台北市○○○路一０一號十樓
    法定代理人    丙○○      .
    訴訟代理人    乙○○      住台北市○○街六十巷一八之一號
右當事人間撤銷仲裁判斷事件，本院判決如左：
    主    文
原告之訴駁回。
訴訟費用由原告負擔。
    事    實
甲、原告方面：
一、聲明：中華民國仲裁協會八十七年商仲麟聲仁字第八十號請求損害賠償爭議事件
    ，就兩造間所為之仲裁判斷，應予撤銷。
二、陳述：被告承攬原告所興建之達觀鎮Ａ１、Ａ２、Ａ４、Ａ５區工程，雙方並簽
    訂工程承攬合約，依合約約定Ａ１區之工程款為新台幣（下同）九億元、Ａ２區
    為十三億九千六百四十萬三千三百六十六元、Ａ４區為八億三千二百六十六萬八
    千八百五十三元、Ａ５區為一億六千二百零六萬二千四百八十二元，全區總工程
    款為三十二億九千一百一十三萬四千七百零一元，後因工程有若干之變更，雙方
    並作追加減帳之結算，總計工程款應追加一千八百一十八萬七千八百四十八萬元
    ，本件工程總工程款應為三十三億九百三十二萬二千五百四十八元，原告業已支
    付三十億八千零八十九萬一千三百五十六元，尚有二億二千八百四十三萬一千一
    百九十二元未支付。惟因被告違反工程承攬合約第二十一條第一項約定，逾期完
    工，原告得處被告逾期罰金，計一億六千五百四十六萬六千一百二十七元；被告
    又違反工程承攬合約第二十二條第三項規定，部分工程進度落後、停頓，原告另
    行招商完工，此部分原告所支出之費用共六千三百七十八萬三千七百八十九元；
    被告又違反工程承攬合約第二十七條約定，拒絕履行保固責任，原告另行僱工修
    繕瑕疵，支出之費用共三千一百五十四萬四千七百零四元。是原告尚未給付被告
    之工程款，扣除被告應賠償聲請人之逾期罰款、另行僱工工程款及修繕瑕疵之費
    用，被告尚應給付原告三千二百三十六萬三千四百二十八元。為此原告乃向中華
    民國仲裁協會提起仲裁，請求被告給付三千二百三十六萬三千四百二十八元及法
    定利息，詎中華民國仲裁協會竟以八十七年商仲麟聲仁字第八十號判斷書，駁回
    原告請求之判斷，其仲裁判斷理由僅就前開原告仲裁請求工程另行招商支出費用
    六千三百七十八萬三千七百八十九元，及工程瑕疵修繕支出之費用三千一百五十
    四萬七百零四元之部份為判斷，對於原告請求被告給付系爭工程之逾期罰款合計
    一億六千五百四十六萬六千一百二十七元之部份，竟未為判斷及附具理由，依仲
    裁法第三十八條第二款之規定，本件仲裁判斷顯有違誤，爰依仲裁法第四十條第
    一項第一款之規定，請求撤銷中華民國仲裁協會八十七年商仲麟聲仁字第八十號
    仲裁判斷。
（二）對被告抗辯所為之陳述：
  １、原告可向被告請求抵銷之款項，共有逾期罰款、另行僱工、修繕瑕疵費用，合
      計三千二百三十六萬三千四百二十八元，分別為：依工程承攬合約第二十一條
      第一項約定：「因可歸責於乙方（指被告）之因素而逾期完工，每逾一日罰以
      工程費（如經雙方同意追加減者，以變更後總額為準）千分之一之罰金，但不
      得超過工程費百分之五。逾限甲方（指原告）得依本合約第二十二條規定辦理
      。前項罰金甲方得在乙方工程保留款內扣除，如有不足時應由乙方或其保證人
      連帶繳付甲方。」本件被告承攬之系爭工程，其工程期限依工程承攬合約第七
      條約定，於被告收到聲請人所發出之書面通知日後第七日起算，工期計七三○
      日曆天。竣工日期以各區工程領取使用執照，並完成合約項目及達交屋標準。
      因自八十二年二月份起，各區陸續開工後不久，被告即有工程進度落後之情形
      ，雖經原告屢次催請改善，被告仍未能按期完工，各區均有逾期。依被告逾期
      天數計算，參諸首開合約約定，原告得處被告以工程款百分之五之罰金，計一
      億六千五百四十六萬六千一百二十七元。再者，被告承作系爭工程，除有工程
      進度落後之情形，甚至有工程停頓之狀況，顯有不能履行合約之情事，原告為
      使系爭工程能順利完成，依工程承攬合約第二十二條第三項規定，將部分工程
      另行招商完成，此部分原告所支出之費用共六千三百七十八萬三千七百八十九
      元，應由被告負賠償責任。最後，依工程承攬合約第二十七條約定，系爭工程
      自驗收合格之日起由被告負二年之保固責任，惟被告於保固期間內對工程瑕疵
      拒絕履行保固責任，原告另行僱工修繕瑕疵，此部分原告所支出之費用共三千
      一百五十四萬四千七百零四元，亦應由被告負賠償之責。
  ２、仲裁法關於仲裁判斷書之記載，雖未如民事訴訟法第二百二十六條第三項規定
      ：「理由項下，應記載關於攻擊或防禦方法之意見及法律上之意見。」然而，
      仲裁判斷仍有民事判決之本質，不論法律上或非法律上之意見，凡足以支持其
      判斷之意見，除當事人約定無庸記載者，均應記載，否則即為空洞之判斷。蓋
      判斷之結果乃由事實及理由所生之結論，如理由未記載關於攻擊或防禦方法之
      意見，即為理由不備，如何支持仲裁判斷之結果。倘如被告抗辯所謂仲裁判斷
      書不附理由係指完全不附理由而言，則除當事人約定無庸記載理由者外，恐無
      仲裁判斷完全不附理由，倘若再認仲裁判斷書附有理由，無論理由是否完備，
      均非所謂不附理由，則無任何仲裁判斷有仲裁法第三十八條第二款之情形存在
      ，該條款豈非形同具文。因此，所謂仲裁判斷書不附理由，自當容許法院自形
      式上判斷是否有理由不備之權利存在，否則，法院對此類似之撤銷仲裁判斷之
      訴，豈非可不必經言論辯論，只要仲裁判斷書在客觀上、形式上載有理由欄，
      即可不論理由欄下之內容為何，即可逕予駁回起訴。如此，以此事由所提起之
      撤銷仲裁判斷之訴，又有何法律上之意義與實益。且原告以仲裁判斷未附理由
      為由，提起撤銷仲裁判斷之訴，並非要求法院就本件仲裁之實體內容再為審查
      ，而僅是請求法院就本件仲裁判斷之理由，就形式上言是否已完備，並不會造
      成重複審理之情形。
三、證據：提出中華民國仲裁協會八十七年商仲麟聲仁字第八十號仲裁判斷書一份為
    證。
乙、被告方面：
一、聲明：駁回原告之訴。
二、陳述：仲裁法第三十八條第二款所謂仲裁判斷書不附理由，係指完全不附理由而
    言，倘仲裁判斷書附有理由，無論理由是否完備，均非該款所指的不附理由，最
    高法院已有八十七年台上字第九七八號、七十三年度台上字第六一號民事判決可
    資參照，是本件本件仲裁判斷，就原告聲請之逾期罰款部分，並非未具理由。
丙、本院依職權訊調閱中華民國仲裁協會八十七年商仲麟聲仁字第八十號仲裁判斷書
    卷宗。
    理    由
一、本件原告起訴主張：被告承攬原告所興建之達觀鎮Ａ１、Ａ２、Ａ４、Ａ５區工
    程，依工程承攬合約之約定，全區總工程款為三十二億九千一百一十三萬四千七
    百零一元，後因工程追加結算，工程款應追加一千八百一十八萬七千八百四十八
    萬元，工程總工程款應為三十三億九百三十二萬二千五百四十八元，原告業已支
    付三十億八千零八十九萬一千三百五十六元，尚有二億二千八百四十三萬一千一
    百九十二元未支付。惟因被告分別違反工程承攬合約第二十一條第一項、第二十
    二條第三項、第二十七條之約定，原告得處被告逾期罰金，計一億六千五百四十
    六萬六千一百二十七元；被告應賠償原告另行招商完工之費用六千三百七十八萬
    三千七百八十九元、原告另行僱工修繕瑕疵之費用共三千一百五十四萬四千七百
    零四元，是經原告以尚未給付被告之工程款，與被告應賠償聲請人之逾期罰款、
    另行僱工工程款及修繕瑕疵費用抵銷後，被告尚應給付原告三千二百三十六萬三
    千四百二十八元，原告乃向中華民國仲裁協會提起仲裁，請求被告給付三千二百
    三十六萬三千四百二十八元及法定利息，詎中華民國仲裁協會竟以八十七年商仲
    麟聲仁字第八十號判斷書，駁回原告請求之判斷，其仲裁判斷理由僅就前開原告
    仲裁請求工程另行招商支出費用六千三百七十八萬三千七百八十九元，及工程瑕
    疵修繕支出之費用三千一百五十四萬七百零四元之部分為判斷，對於原告請求被
    告給付系爭工程之逾期罰款合計一億六千五百四十六萬六千一百二十七元之部分
    ，竟未為判斷及附具理由，依仲裁法第三十八條第二款之規定，本件仲裁判斷顯
    有違誤，爰依仲裁法第四十條第一項第一款之規定，請求撤銷中華民國仲裁協會
    八十七年商仲麟聲仁字第八十號仲裁判斷等語。被告則以：依仲裁法第三十八條
    第二款所謂仲裁判斷書不附理由，係指完全不附理由而言，本件仲裁判斷書已附
    有理由，無論理由是否完備，尚非該款所指的不附理由云云，資為抗辯。
二、本件原告主張被告承攬原告所興建之達觀鎮Ａ１、Ａ２、Ａ４、Ａ５區工程，依
    工程承攬合約之約定，全區總工程款為三十二億九千一百一十三萬四千七百零一
    元，後因工程追加結算，工程款應追加一千八百一十八萬七千八百四十八萬元，
    工程總工程款應為三十三億九百三十二萬二千五百四十八元，原告業已支付三十
    億八千零八十九萬一千三百五十六元，尚有二億二千八百四十三萬一千一百九十
    二元未支付；惟因被告是否違反工程承攬合約，原告得否主張逾期罰金、另行招
    商完工費用、另行僱工修繕瑕疵費用，而向中華民國仲裁協會提起仲裁，請求被
    告給付三千二百三十六萬三千四百二十八元及法定利息，並經中華民國仲裁協會
    竟以八十七年商仲麟聲仁字第八十號判斷書，駁回原告請求之事實，業據其提出
    中華民國仲裁協會八十七年商仲麟聲仁字第八十號仲裁判斷書為證，亦為被告所
    不爭執，則原告此部分主張之事實，自堪信為真實。
三、至原告另主張中華民國仲裁協會八十七年商仲麟聲仁字第八十號仲裁判斷書之仲
    裁判斷理由，僅就原告請求之工程另行招商支出費用六千三百七十八萬三千七百
    八十九元，及工程瑕疵修繕支出之費用三千一百五十四萬七百零四元之部分為判
    斷，對於原告請求被告給付系爭工程之逾期罰款合計一億六千五百四十六萬六千
    一百二十七元之部分，並未為判斷及附具理由之部分，則被告否認之，並以前揭
    情詞抗辯之。
四、按仲裁判斷書應附理由而未附者，當事人得提起撤銷仲裁判斷之訴，仲裁法第四
    十條第一項第一款、第三十八條第二款定有明文。次按，對於他造提起撤銷仲裁
    判斷之訴，以仲裁判斷書不附理由者，如仲裁判斷書附有理由，則無該條款規定
    之適用，此觀各該條款之規定自明；最高法院著有七十三年度台上字第六一號判
    決，可資參照。本件原告請求撤銷之中華民國仲裁協會八十七年商仲麟聲仁字第
    八十號仲裁判斷書，對於原告主張未附理由之逾期罰款一億六千五百四十六萬六
    千一百二十七元部分，係以：「理由----二、有關部分工程另行招商之費用及瑕
    疵修繕支出之費用，二者合計為玖仟伍佰拾貳萬捌仟肆佰玖拾元，經本仲裁
    庭諭示雙方詳予會算後，相對人（指被告）對伍仟壹佰餘萬元之部分並無意見，
    但對於超出之部分，本仲裁庭認為因聲請人提出之資料太過浩繁，而相對人對其
    中許多細項又多有爭執，聲請人（指原告）因時過境遷，亦難在期限內提出更詳
    細之分析與說明，故本仲裁庭實難針對此超出部分之金額，做實體上之審查與認
    定，故此部分之請求金額，即難准許。三、由於上開無法審究准許之金額，業已
    超過聲請人於本案請求之金額，故聲請人之請求，自應予以駁回，----」，此有
    該仲裁判斷書在卷可證。是該仲裁判斷書，係以依原告提出之證據、資料，認為
    原告未盡到舉證責任，以致除被告承認之五千一百餘萬元部分外，該仲裁庭無法
    為准許原告對於有關工程另行招商費用以及瑕疵修繕支出費用之全部請求。故縱
    該仲裁庭認原告請求逾期罰款，即一億六千五百四十六萬六千一百二十七元之部
    分有理由，加計被告自認之五千一百餘萬元，合計原告最多得主張被告應賠償之
    金額，僅有二億一千七百餘萬元，尚未逾原告未付之工程款，即二億二千八百四
    十三萬一千一百九十二元。則該仲裁庭對於逾期罰款部分，是否敘明理由，與該
    仲裁庭之判斷，顯然不生影響。此經本院向中華民國仲裁協會，調閱該仲裁判斷
    理由書，及兩造於該仲裁事件所提出之卷證資料屬實。是該仲裁判斷書所附之理
    由，核與仲裁法第三十八條第二款規定，仲裁判斷書應附理由而未附之情形有間
    ，尚難認為其判斷有不附理由之情事。則原告主張該仲裁判斷書僅對於瑕疵修繕
    支出之費用，即三千一百五十四萬四千七百零四元之部分為判斷，對於原告請求
    被告給付系爭工程之逾期罰款，即一億六千五百四十六萬六千一百二十七元之部
    分，未為判斷及附具理由，核與判斷未附理由有間。從而，原告依仲裁法第四十
    條第一項第一款之規定，請求撤銷中華民國仲裁協會八十七年商仲麟聲仁字第八
    十號仲裁判斷，為無理由，應予駁回。
五、據上論結，本件原告之訴為無理由，依民事訴訟法第七十八條，判決如主文。
中      華      民      國    八十九    年     七     月      十八      日
                                 民事第六庭法      官  姜悌文
右為正本係照原本作成
如對本判決上訴，須於判決送達後廿日內向本院提出上訴狀
中      華      民      國    八十八    年     七     月       十九      日
                                            法院書記官  陳鳳瀴


司法院資訊處製作；財團法人民間司法改革基金會備份。
